臺灣板橋地方法院刑事判決　　　　　　　　　　　　　九十年度易字第二九００號
　　公　訴　人　臺灣板橋地方法院檢察署檢察官
　　被　　　告　乙○○　男　四.
　　選任辯護人　莊秀銘律師
　　　　　　　　甘義平律師
右列被告因違反水利法案件，經檢察官提起公訴（九十年度偵字第一００九０號），
本院判決如左：
    主  文
乙○○無罪。
    理  由
一、公訴意旨略以：被告乙○○明知臺北縣鶯歌鎮○○○路三三五巷四五號旁（地號
    為橋子頭段六七九之七Ａ號旁）之河川登錄地，係屬禁止堆置、挖掘之行水區，
    竟基於在行水區內製作沉澱池，堆挖砂石之犯意，於民國（下同）九十年二月十
    日至同月十三日，僱用不知情之工人，在上開行水區內開挖長約一百二十公尺、
    寬約十五公尺、深五公尺之渠道，而違反主管機關為保護水道，應禁止在行水區
    內開挖、堆置之規定，足以破壞水道及土地之完整性，危及民眾生命財產之安全
    ，損及主管機關對該地之管理權益。嗣於九十年三月一日上午十一時四十分許，
    為警會同經濟部水利處第一河川局、臺北縣政府工務局水利工程課、鶯歌鎮公所
    共同查獲，因認被告乙○○係違反水利法第七十八條第一項第一款之規定，犯同
    法第九十二條之一第一項中段之罪嫌等語。
二、按犯罪事實應依證據認定之，無證據不得推定其犯罪事實；又不能證明被告犯罪
    者，應諭知無罪之判決，刑事訴訟法第一百五十四條、第三百零一條第一項分別
    定有明文。又犯罪事實之認定，應憑真實之證據，倘證據是否真實尚欠明確，自
    難以擬制推測之方法，為其判斷之基礎；而認定犯罪事實之證據係指足以認定被
    告確有犯罪行為之積極證據而言，該項證據自須適合於被告犯罪事實之認定，始
    得採為斷罪資料，最高法院著有五十三年臺上字第六五六號、二十九年上字第三
    一０五號判例。且刑事訴訟上證明之資料，無論其為直接或間接證據，均須達於
    通常一般之人均不致有所懷疑，而得確信其為真實之程度，始得據為有罪之認定
    ，若其關於被告是否犯罪之證明未能達此程度，而有合理懷疑之存在，致使無從
    形成有罪之確信，根據「罪證有疑，利於被告」之證據法則，即不得遽為不利被
    告之認定，亦有最高法院七十六年度臺上字第四九八六號判例可資參照。本件公
    訴人認被告乙○○涉有右開違反水利法第九十二條之一第一項中段之犯行，無非
    係以被告坦承確有於前揭時、地開挖堆置之事實，且以查獲時現場照片二十一幀
    、臺北縣政府工務局會勘紀錄、土地複丈成果圖、臺北縣政府九十北府工水字第
    二四０六二七號函及租賃契約各乙份資為論據。訊據被告乙○○固供認有於前揭
    時間內，利用原有渠道僱工整理如附圖Ａ、Ｂ所示範圍之渠道，以做為洗砂石車
    的污水沉澱池等情屬實在卷，惟堅決否認有何被訴之右開違反水利法犯行，辯稱
    ：證人丁○○於第二次履勘時所指（即附圖Ｃ、Ｄ、Ｅ）部分，不是伊做的，警
    方會勘時沒有找伊去，是製作好紀錄後，才拿到辦公室要伊簽名等語。
三、經查：
  (一)本件係臺北縣政府工務局水利課承辦員丁○○於巡邏河川時，發現現場有人在開
    挖整理，而在九十年三月一日查獲，被告有在現場，有承認整理渠道的行為，並
    製有會勘紀錄，現場係屬於經濟部水利署第十河川局管理之行水區乙節，固據證
    人丁○○於本院調查時到庭指陳在卷（見九十年九月十四日訊問筆錄），並有臺
    北縣政府（工務局）九十年三月一日之會勘紀錄及查獲時之現場照片二十一幀在
    卷可憑。嗣本院於九十年十一月五日第一次前往現場履勘時，由被告乙○○指明
    所開挖整理渠道範圍之界線，並經臺北縣樹林地政事務所人員測量並繪製有複丈
    成果圖（即附圖Ａ、Ｂ所示部分），惟證人丁○○除當場指述被告在現場挖掘溝
    渠，並將所挖掘之砂石堆置於溝渠兩旁外，復陳明被告開挖面積與所指範圍不同
    ，長度應再向前延伸約一百公尺，始符合權責列管之行水區範圍，又坐落土地則
    屬桃園縣大溪地政事務所管轄等語（見該日勘驗筆錄）。本院為求慎重起見，遂
    於九十一年三月十一日會同桃園縣大溪地政事務所人員，第二次履勘現場，由證
    人丁○○指明前次勘驗時所述，被告所挖掘應向前延伸之範圍後，亦製有複丈成
    果圖（即附圖Ｃ、Ｄ、Ｅ所示部分）附卷可稽。故證人丁○○於本院前後二次履
    勘現場時，就被告所挖掘渠道之面積與範圍，除被告於第一次履勘時所自承者外
    ，始終指述應再向前延伸約一百公尺，意即證人丁○○認渠於九十年三月一日會
    勘查獲本件時，被告挖掘之渠道應與現場之大漢溪河岸，呈垂直之方向（即附圖
    Ａ、Ｂ、Ｃ、Ｄ及Ｅ所示之部分），惟此與九十年三月一日會勘紀錄附圖（附於
    偵查卷第十七頁）所示，被告開挖位置與大漢溪河岸約呈平行方向乙節，顯有未
    合之處，則證人丁○○之指證，實有前後不一之瑕疵。
  (二)次據證人即參與九十年三月一日會勘之臺北縣政府警察局三峽分局鶯歌分駐所警
    員丙○○於本院九十一年三月十一日履勘現場實證稱：會勘時現場開挖渠道之長
    、寬、深資料，是丁○○所提供，會勘紀錄之附圖，是事後所附等語（見該日履
    勘筆錄）。又另名參與會勘之證人即經濟部水利署第十河川局河川駐衛警甲○○
    到庭亦具結證稱：當天會勘結論一所載長一百二十米、寬十五米、深五米的渠道
    ，是指偵查卷二十九頁、三十一頁、三十二頁照片所示的渠道，該渠道與第二十
    二、二十三、二十四頁照片所示之大水塘相連，因為當天地政人員沒去，所以不
    知是否有在行水區○○○○道之方向，約與大漢溪平行，該渠道之出口在何處，
    我們沒有去查看等語（見九十一年五月一日訊問筆錄）。故依證人丙○○與甲○○之上開證述，渠等與證人丁○○於九十年三月一日會勘時，既無地政人員到場
    參與會勘或測量，復由證人丁○○提供現場渠道之長、寬、高等資料，會勘人員
    對於渠道坐落位置是否在行水區內，亦屬不明之情形下，本院再斟酌證人丁○○
    於本院第二次履勘時，猶堅持九十年三月一日會勘之地點，即如會勘紀錄之附圖
    所示，甚而謂與鶯歌分駐所警員所檢附之照片位置及方向均不同，證人丁○○迄
    本院提示證人甲○○之證詞後，始承認在兩次會勘時所說與河岸垂直的方向，係
    被誤導而方向弄反等情事，堪認證人丁○○於本院先後二次履勘時之指述，與證
    人丙○○、甲○○二人證述之上開情節互核不符，應難以遽信，自不能僅憑證人
    丁○○於本院履勘時有瑕疵之指述，遂逕認被告所挖掘之溝渠有及於如附圖Ｃ、
    Ｄ及Ｅ所示之範圍，被告堅詞否認有此部分之犯行，應非無據而足資採信。
  (三)再查本件於九十年三月一日會勘時，既無地政人員到場參與會勘及測量，至於會
    勘紀錄附圖又為證人丁○○於事後所補具，已如前述，則證人丁○○如何確認被
    告開挖、堆置地點，確實坐落於地號橋子頭段六七九之七Ａ號旁土地上？已非無
    疑。又被告固不否認有雇工開挖整理如附圖Ａ、Ｂ所示範圍之渠道等情事，臺北
    縣政府於九十一年十一月六日亦以北府水防字第０９１０６３９９２９號函覆本
    院稱：本案行為人開挖深溝渠道、堆置廢土，雖現場為空曠地，惟其並未對所堆
    置廢土進行清除或採取避免滑落河道之措施，不但阻礙水流，更易因洪泛期間遭
    溪水沖入河道，嚴重影響河川之排洪，不利於河防安全；至挖掘深溝渠道，已破
    壞河岸之完整，並易因崩塌影響排洪，其對沿岸之居民及相關防洪、排水均有影
    響等語，有該函乙紙在卷可查，惟附圖編號Ａ、Ｂ之土地位於河川區域線外，Ｃ
    、Ｄ位於已公告之大漢溪河川區域線內，Ｅ則位於已公告之大漢溪行水區域線內
    乙節，亦有經濟部水利署第十河川局九十一年九月十六日水十管字第０九一五０
    ０七六０四０號函乙紙在卷可按，故被告所挖掘如附圖編號Ａ、Ｂ所示之渠道，
    縱有如臺北縣政府前函所指不利於河防安全及影響排水、防洪等情事，然既均在
    河川區域線外，意即並非在行水區內，自核與公訴人所指被告違反水利法第七十
    八條第一項第一款之規定，而構成同法第九十二條之一第一項中段之犯罪者，須
    以在行水區內有挖取、堆置等足以妨礙水流行為之要件不合，亦難以臺北縣政府
    之前揭覆函，資為不利於被告之認定依據。
  (四)綜上所述，本件證人丁○○之指證，實有前後反覆不一之瑕疵，已如前述，尚難
    據以逕謂被告乙○○確有挖掘如附圖Ｃ、Ｄ、Ｅ所示渠道之行為，至於被告雖雇
    工挖掘如附圖Ａ、Ｂ所示之渠道，惟因非坐落在行水區內，與公訴人所指違反水
    利法第七十八條第一項第一款所定之構成要件，核屬有間，被告堅決否認有右開
    被訴之違反水利法犯行，應非屬事後圖卸刑責之詞，堪以採信。此外，本院復無
    其他足資證明被告有被訴違反水利法犯行之積極證據，揆諸前開規定及最高法院
    判例意旨，本案尚屬不能證明被告乙○○犯罪，本院自應為無罪之諭知。
據上論斷，應依刑事訴訟法第三百零一條第一項前段，判決如主文。
本件經檢察官蘇揚旭到庭執行職務
中      華      民      國      九十一      年    十二    月    十三    日
                                臺灣板橋地方法院刑事第三庭
                                      法  官    陳志揚
右正本證明與原本無異。
如不服本判決，應於判決送達後十日內向本院提出上訴狀 (應附繕本) ，上訴於
臺灣高等法院。
                                      書記官    陳慶樹
中      華      民      國      九十二      年    一     月     三      日
